【裁判字號】    98,簡上,48
【裁判日期】    990622
【裁判案由】    侵權行為損害賠償
【裁判全文】
臺灣宜蘭地方法院民事判決              98年度簡上字第48號
上  訴  人  甲○○原名曹愉湞.
訴訟代理人  林正欣律師
被  上訴人  丁○○
            丙○○
            乙○○
共      同
訴訟代理人  余鑑昌律師
上列當事人間請求侵權行為損害賠償事件，上訴人對於中華民國
98年9月15日臺灣宜蘭地方法院宜蘭簡易庭98年度宜簡字第120號
第一審判決，提起上訴，本院判決如下：
    主    文
上訴駁回。
第二審訴訟費用新臺幣貳仟壹佰陸拾元由上訴人負擔。
    事實及理由
一、上訴人起訴主張：
（一）兩造為姐弟妹關係，被上訴人明知其母曹黃美已於民國94
      年7月14 日死亡，竟共同推由被上訴人丙○○駕車載被上
      訴人乙○○先後於94年7月26日、8月1日、8月23日，在宜
      蘭縣頭城鎮農會，連續冒用被繼承人曹黃美之名義填具取
      款憑條，並在取款憑條上盜蓋「曹黃美」之印鑑後，持該
      等偽造之取款憑條予以行使，向不知情之農會行員領款，
      使該行員陷於錯誤而自曹黃美帳號00000000000000號帳戶
      內提領交付新臺幣（下同）50萬元、40,640元及4,032 元
      ，共計544,672元，復於94年8月2 日，由被上訴人丁○○
      冒用曹黃美之名義，向不知情之頭城鎮農會行員要求領取
      曹黃美農民保險金，使該行員陷於錯誤而交付曹黃美之農
      民保險金153,000 元。被上訴人共同偽造文書領取本屬遺
      產之存款朋分花用，侵害上訴人之繼承權，爰依侵權行為
      損害賠償請求權訴請賠償。
（二）本件訴訟標的為「侵權行為損害賠償請求權」而非「分割
      遺產請求權」，上訴人無需於遺產分割後始得起訴主張，
      應可本於應繼分單獨起訴，與另一繼承人曹石來無涉，無
      當事人不適格之問題。又上訴人於96年12月21日始知悉被
      繼承人曹黃美存款有遭盜領之情形，侵權行為損害賠償請
      求權自該日起算並未罹於時效。另被上訴人於曹黃美生前
      即已將其數筆資產佔為己有，又曹黃美生前並未書立遺囑
      交代遺產事宜，尚難憑證人林柏仁之證言即認曹黃美生前
      有交代可將存款提用於喪葬費。縱認證人林伯仁所言屬實
      ，亦無礙於被上訴人於曹黃美亡故後以偽造文書方式侵害
      本屬上訴人之繼承權利之事實，故應以被上訴人所提領曹
      黃美之存款金額，按應繼分比例計算受損害之金額。且被
      上訴人取得存款後縱有支付被繼承人曹黃美之喪葬費等，
      亦不因被上訴人事後如何處分所得利益而得填補上訴人之
      損害，若需分割遺產且扣除喪葬費用後才可以請求，將有
      礙於上訴人侵權行為損害賠償之請求等語。
二、被上訴人則以：
（一）按繼承人在分割遺產前，各繼承人對於遺產全部為公同共
      有，民法第1151條定有明文。查上訴人並未請求分割遺產
      ，是被繼承人曹黃美之遺產於分割前屬兩造與訴外人曹石
      來公同共有，自不得訴請就公同共有之遺產單獨給付予上
      訴人，上訴人單獨提起訴訟，屬當事人不適格之情形。上
      訴人主張被上訴人冒領曹黃美存款之時間及金額分別為94
      年7月26日50萬元、94年8月1日40,640元、94年8月23日4,
      032元，共計544,672元；被上訴人丁○○復於94年8月2日
      冒用曹黃美名義領取農民保險金153,000 元，惟上述行為
      之時間距上訴人起訴狀所載98 年5月27日，已逾侵權行為
      損害賠償請求權之2年時效，上訴人自不得再起訴主張。
（二）被繼承人曹黃美生前曾交代可將存款提用於喪葬費乙情，
      此有證人林伯仁於刑事案件偵查時證述在案，核與一般民
      間習俗，喪葬費通常先自被繼承人之遺產中予以支付之情
      相符，故喪葬費應視同遺產之負擔，況上訴人亦自承其未
      支出曹黃美之喪葬費，是被繼承人曹黃美之遺產應先扣除
      喪葬費用，有剩餘者，上訴人始得請求。被上訴人先後共
      支出喪葬費696,810元及醫療費為90,640元，共計787,450
      元，此部分將於兩造及訴外人曹石來分割遺產時一併結算
      ，於遺產未分割前，應無以被上訴人行使偽造文書所提領
      之金額計算上訴人應繼分比例等語，資為抗辯。
三、原審審理結果，認被上訴人答辯為有理由，而為上訴人敗訴
    之判決。上訴人不服提起上訴，而為上訴聲明：（一）原判
    決廢棄。（二）被上訴人應連帶給付上訴人139,534 元及自
    起訴狀繕本送達翌日起至清償日止，按年息5％ 計算之利息
    。（三）願供擔保，請准宣告假執行（誤載為：如受不利判
    決，願供擔保請准免為假執行）。被上訴人則答辯聲明：上
    訴駁回。
四、兩造不爭執之事實：（一）被繼承人曹黃美於94年7月14 日
    死亡，其繼承人有配偶曹石來、子女即上訴人與被上訴人，
    共5 人，其遺產尚未分割。（二）被上訴人共同推由被上訴
    人丙○○駕車搭載被上訴人乙○○先後於94年7月26日、8月
    1日、8月23日，在宜蘭縣頭城鎮農會，連續冒用被繼承人曹
    黃美之名義填具取款憑條，並在取款憑條上盜蓋「曹黃美」
    之印鑑後，持該等偽造之取款憑條予以行使，向不知情之農
    會行員領款，使該行員陷於錯誤而自曹黃美帳號0000000000
    0000號帳戶內提領交付50萬元、40,640元及4,032 元，共計
    544,672元，復於94年8月2 日，由被上訴人丁○○冒用曹黃
    美之名義，向不知情之頭城鎮農會行員要求領取曹黃美農民
    保險金，使該行員陷於錯誤而交付曹黃美之農民保險金153,
    000元。以上事實為兩造所不爭執，復經調閱本院98 年度訴
    字第158號刑事卷宗核對無訛，堪信屬實。
五、得心證之理由：
（一）按繼承人有數人時，在分割遺產前，各繼承人對於遺產全
      部為公同共有，此為民法第1151條所明定。又公同共有物
      之處分及其他權利之行使，除公同關係所由規定之法律或
      契約另有規定外，應得公同共有人全體之同意，98年1 月
      23日修正前（98年7月23日施行）民法第828條第2 項亦定
      有明文。此項規定，依民法第831 條規定，於公同共有債
      權準用之。是繼承人因繼承而取得之遺產，於受侵害時，
      其所生之損害賠償債權，乃公同共有債權，如由公同共有
      人即繼承人中之一人或數人就此項債權為訴訟上之請求時
      ，自須得其他繼承人全體之同意，始能謂當事人適格無欠
      缺。再者，上述債權既為全體繼承人公同共有，則繼承人
      即公同共有人中一人或數人，請求就自己可分得之部分為
      給付，仍非法之所許（最高法院37年上字第7302號判例意
      旨參照），從而請求就上述債權按應繼分計算可分得金額
      訴請賠償，自非合法，最高法院77年度台上字第66號判決
      可資參照。
（二）查被繼承人曹黃美之遺產尚未分割，此為兩造所不爭執，
      是繼承人即兩造及訴外人曹石來對於曹黃美遺產之全部仍
      為公同共有關係，侵害遺產所生之損害賠償債權亦屬公同
      共有，揆諸上揭法文說明，上訴人就屬公同共有之損害賠
      償債權為訴訟上之請求時，應得訴外人曹石來之同意，或
      與之一同起訴，當事人適格始無欠缺，詎上訴人未舉證證
      明已獲其他公同共有人之同意，復未與之一同起訴，當事
      人適格之訴訟要件顯有欠缺。又上訴人就公同共有債權為
      本件訴訟上請求時，請求被上訴人就上述債權按其應繼分
      計算可分得金額對伊賠償，自非合法。
六、綜上所述，上訴人提起本件訴訟，其當事人適格有欠缺，且
    請求給付之內容亦非合法，原審為上訴人敗訴之判決，理由
    雖未盡相同，但結果尚無不合，仍應予維持。上訴意指指摘
    原判決不當，求予廢棄，非有理由，爰以判決駁回其上訴。
    又本件第二審裁判費2,160 元，應由敗訴之上訴人負擔，爰
    確定如主文第2項所載。
七、依民事訴訟法第436條之1第3項、第449條條第1項、第78 條
    ，判決如主文。
中    華    民    國    99    年    6     月    22    日
                  臺灣宜蘭地方法院民事庭
                      審判長法  官  楊麗秋
                            法  官  林翠華
                            法  官  楊坤樵
正本係照原本作成。
本件不得上訴。
中    華    民    國    99    年    6     月    23    日
                            書記官  林慶生

司法院資訊處製作；財團法人民間司法改革基金會備份。
